【裁判字號】    97,易,1682
【裁判日期】    971119
【裁判案由】    詐欺
【裁判全文】
臺灣臺南地方法院刑事判決              97年度易字第1682號
公  訴  人  臺灣臺南地方法院檢察署檢察官
被      告  甲○○
上列被告因詐欺案件，經檢察官提起公訴（97年度偵字第8496號
），判決如下：
    主  文
甲○○無罪。
    理  由
一、公訴意旨略以：被告甲○○能預見提供金融帳戶給他人使用
    ，極有可能供詐欺集團掩飾或隱匿其犯罪所得之財物，竟仍
    不違背其本意，基於幫助他人犯詐欺罪之不確定故意，於民
    國97年4月14日前某日，在不詳地點，將其申辦之國泰世華
    商業銀行逢甲分行（下稱國泰世華銀行）帳戶（帳號：0000
    00000000號）之存摺、提款卡及印章交付予姓名年籍不詳之
    成年男子及其所屬詐欺集團成員供詐欺犯罪之用，嗣後該成
    年男子與其所屬之詐騙集團成員，共同基於意圖為自己不法
    之所有之犯意聯絡，分別為下列詐欺犯行：
  (一)於97年4月14日上午10時許，該詐騙集團成員以丙○○之友
    人「黃文勳」之名義撥打電話給丙○○，佯稱酒後駕車肇事
    ，需要借錢支付醫藥費及修車費，致丙○○陷於錯誤，丙○○遂依照指示於當日上午11時17分許，匯款新臺幣（下同）
    10萬元至被告上開國泰世華銀行之帳戶內，嗣丙○○於同月
    21日下午向友人黃文勳求證後始知受騙，而報警循線查獲上
    情；
  (二)復於97年4月16日，該詐騙集團成員以相同手法撥打電話予
    丁○○，以丁○○友人之名義，向其佯稱急需用錢，致丁○○陷於錯誤，丁○○遂依指示於同日下午2時30分許，先後
    匯款2萬元、3萬元（共5萬元）至被告上開國泰世華銀行之
    帳戶內，嗣丁○○向友人求證後始知受騙，而報警循線查獲
    上情，因認被告涉有刑法第30條第1項、第28條、第339條第
    1項之幫助共同詐欺取財罪嫌云云。
二、按舉證責任係指「檢察官就被告犯罪事實舉證（提出的證據
    ）未詳盡時，將受不利益判斷」之原則。以下分述之：
  (一)檢察官之舉證範圍：
    檢察官之舉證事項應以無罪推定原則為基礎，以定其適用範
    圍。無罪推定原則原本係針對犯罪事實所為之考量原則，使
    無罪責無刑罰之實體法原則，反映於訴訟法上之無罪責證明
    者即應為無罪判決之原則。因而，無罪推定原則對於此些直
    接影響被告罪責存在與否及範圍之所有與實體法事實有關者
    ，皆有其適用。換言之，有關構成要件該當事實、阻卻違法
    之事實、阻卻罪責之事實、客觀處罰條件事實、刑罰之加重
    減輕免除之事實以及關於量刑之事實等，檢察官皆負有舉證
    責任。
  (二)檢察官之舉證程度：
    一般而論，犯罪事實存在與否，亦即所謂的真偽不明的情況
    ，未必即指真偽程度各佔一半之情形，祇要未達能證明犯罪
    事實存在之程度即為所指。尤其在刑事訴訟程序裡，所要解
    決之案件皆與剝奪人民權益息息相關之重大處分行為－「刑
    罰」有關，因而對於犯罪事實存在與否之證明程度要求的特
    別高。因此，刑事訴訟程序中之舉證責任，在於高度之證明
    （超越合理的可疑程度）無法達成時（陷於真偽不明時），
    立即啟動其機能，以判斷負擔舉證責任者之敗訴責任。
  (三)檢察官之實質舉證責任：
    刑事訴訟法第161條、第163條修正之後，檢察官於公判庭中
    對於犯罪事實所應負的實質舉證責任，將無法如同過去般得
    假藉任何理由意圖逃脫，而將實質的舉證責任毫無理由地轉
    嫁給被告，使被告自始蒙上被推定為有罪之陰影。亦基於雙
    方當事人（檢察官與被告，自訴案件中之自訴人與被告亦同
    ）皆得為證據調查之聲請，「實質的舉證責任」與「形式的
    舉證責任」之概念，於訴訟程序中明顯地呈現出，而使法庭
    出現活絡現象。
  (四)總而言之，在現行當事人主義的訴訟架構下，應建立起由檢
    察官負擔舉證責任之制度，且係屬於犯罪事實限於真偽不明
    之敗訴結果責任。換言之，一旦檢察官在公判庭上無法就被
    告之犯罪事實證明至「超越合理的可疑程度」時，法院基於
    其中立第三人之立場，即應對被告諭知無罪判決，不應超過
    檢察官之舉證範圍再依職權進行證據之調查（蒐集），如此
    才有助於檢察官舉證責任之落實，亦使院檢雙方角色、權責
    分明，嚴守其職務本分，不再接續糾問被告，如此始能落實
    公平法院之理念。
三、又按，犯罪事實應依證據認定之，無證據不得認定犯罪事實
    。不能證明被告犯罪者，應諭知無罪之判決。刑事訴訟法第
    154條第2項、第301條第1項分別定有明文。次按認定不利於
    被告之事實，須依積極證據，茍積極證據不足為不利於被告
    事實之認定時，即應為有利於被告之認定，更不必有何有利
    之證據。而認定犯罪事實所憑之證據，雖不以直接證據為限
    ，間接證據亦包括在內，然無論直接或間接證據，其為訴訟
    上之證明，須於通常一般之人均不致有所懷疑，而得確信其
    為真實之程度者，始得據之為有罪之認定，倘其證明尚未達
    到此一程度，而有合理之懷疑存在，致使無從為有罪之確信
    時，即應為無罪之判決（最高法院30年上字第816號、76 年
    臺上字第4986號判例意旨參照）。再按檢察官就被告犯罪事
    實，應負舉證責任，並指出證明之方法，刑事訴訟法第161
    條第1項定有明文。故檢察官對於起訴之犯罪事實，應負提
    出證據及說服之實質舉證責任。倘其所提出之證據，不足為
    被告有罪之積極證明，或其指出證明之方法，無從說服法院
    以形成被告有罪之心證，基於無罪推定之原則，自應為被告
    無罪判決之諭知，最高法院92年臺上字第128號判例意旨參
    照。再按，刑事被告並無自證己罪之義務，其在訴訟上所為
    之辯解，只須達於對起訴事證提出合理質疑之程度為已足，
    檢察官如對被告所舉反證仍有爭執，即應依刑事訴訟法第一
    百六十一條規定積極舉證釋疑。被告等既堅決否認犯罪，檢
    察官所舉證據復不足以使法院產生有罪之心證，原判決因認
    被告等犯罪不能證明，於法尚無不合，最高法院97年度台上
    字第3099號判決意旨參照。依上開最高法院判例及判決意旨
    可知，基於被告無自證己罪之義務，被告對於檢察官所起訴
    之事證所為之辯解，只須使法院達於合理懷疑之程度即可，
    檢察官如有爭執，即須依刑事訴訟法第161條積極舉證，惟
    檢察官所舉證據如不足以使法院對被告產生有罪確信之心證
    ，基於無罪推定之原則，法院即應為被告無罪判決之諭知。
四、檢察官認為被告涉有上開罪嫌之依據：
    本件公訴人認被告涉有上開犯行，無非係以前開事實有證人
    即被害人丙○○、丁○○分別於警詢時指述甚詳，且有被害
    人丙○○、丁○○之匯款收據及被告上開帳戶開戶基本資料
    及交易明細表各一份等為其論據。
五、證據能力：
    公訴人所提出之上開證據資料及方法，業經本院於97年11月
    5日公開審理之始，經評議後當庭宣示具有證據能力並載明
    於審判筆錄（見院卷頁13）。
六、被告之辯解：
    被告固不否認其有申請上開國泰世華銀行帳戶（下稱系爭帳
    戶），及被害人丙○○、丁○○遭詐騙集團所詐騙，而分別
    於97年4月14日、16日先後匯款10萬元、5萬元至其系爭帳戶
    內等情，惟堅決否認有何幫助詐欺之犯行，辯稱：伊不知何
    時遺失系爭帳戶之存摺、印章及提款卡，有可能是放在夾克
    口袋或放在機車置物箱中遺失，直到97年4月20幾日，前往
    彰化商業銀行存款時，才發現其帳戶被列為警示帳戶，伊並
    未將帳戶交付給詐騙集團使用等語。
七、本院之判斷：
  (一)按幫助犯之成立，必須行為人主觀上具有幫助之故意，客觀
    上具有幫助之行為。詳言之，必須行為人基於幫助正犯犯罪
    之意思，於行為前或實施中給正犯以精神上或物質上之助力
    ，而參與犯罪構成要件以外之積極或消極行為，以助成正犯
    犯罪之實施為要件。是本案之關鍵即在於被告是否有基於幫
    助詐騙集團詐騙金錢之犯意，將系爭帳戶之存摺、提款卡及
    印章交付予詐騙集團使用？經查：
    1.上揭被害人丙○○、丁○○係因詐騙集團以被告所申請之
      系爭帳戶為工具，向被害人詐騙，因而陷於錯誤，進而分
      別交付10萬元、5萬元予詐騙集團成員，其確受有財產上
      之損害之事實，業據被害人丙○○、丁○○於警詢指述綦
      詳，復有被害人丙○○之台灣土地銀行匯款收據一份、被
      害人丁○○之中華郵政股份有限公司及第一銀行自動櫃員
      機交易明細表各一份及被告系爭帳戶開戶基本資料及交易
      明細表各一份附卷可參，是此部分之事實堪以認定。
    2.公訴人認被告能預見其金融帳戶將遭利用為人頭帳戶以躲
      避追緝，卻仍提供帳戶予他人，因而有幫助詐欺之不確定
      故意等情，乃以系爭帳戶開戶資料、交易明細及被害人之
      匯款執據等作為所憑之證據。然前開資料，至多僅能證明
      被告有開立系爭帳戶，以及事後該帳戶為詐騙集團用以收
      受提領被害人匯款之事實，尚不能證明被告是否有將該帳
      戶之存摺、提款卡及印章交付他人，乃至有無幫助詐欺之
      犯意。
    3.茲將本件被告分別於警詢、偵訊及本院審理時之供述整理
      如下：
      (1)警詢中供稱：「〔該帳戶（即系爭帳戶）存簿及提款卡
        現於何處? 〕我於97年4月1日前還有看見該存簿，但大
        約於13日星期日就找不到就找不到該帳戶及提款卡」、
        「（當日找不到存簿有無報案或其他作為?）沒有」、
        「（你有無將該帳簿借給他人使用?）沒有，均我在使
        用，我心裡想因為我有向銀行保單借款，如果別人存款
        該銀行會不會直接扣款」、「（你今23日上午在國泰世
        華銀行逢甲分行作何事?）因我昨日（22日）彰化銀行
        辦理遺失開戶再辦薪資轉帳，才知道我已經被列為警示
        帳戶，所以我今日才到國泰世華銀行了解警示帳戶的問
        題」、「（該國泰世華銀行帳號是否為你現在工作薪資
        轉帳之帳戶?）不是，我是想說再找白天工作，如需薪
        資轉帳，我就不用去辦理，直接可以使用」、「（你是
        不是因國泰世華銀行帳號發生問題，才欲將薪資轉帳轉
        到彰化銀行?）不是」、「該帳戶有無販賣給他人?）沒
        有」、「〔該帳戶（指被告上開國泰世華銀行帳戶）之
        提款卡及密碼有無商借他人使用? 〕從來就沒有過，從
        開立帳戶至遺失前均是我在使用，從未借他人使用」、
        「（你該密碼除你之外，還有他人知道嗎?）沒有」等
        語（見警卷頁10、11、14）。
      (2)偵查中供稱：「（最後一次使用上開國泰世華銀行帳戶
        之時間為何?）在今年（即97年）4月1日我有去辦通儲
        」、「（平常你對於銀行的存摺、印鑑、提款卡都放在
        何處?）辦妥後我放在機車上的夾克裡，有郵局及世華
        的存摺、提款卡、印章等，平常是放在家裡，需要用到
        時才會放在機車上」、「（上開帳戶，你遺失何東西?
        何時何地遺失?）我大概在4月20幾日才發現的，我到彰
        化銀行存款時才發現被通知是警示帳戶」、「（丟掉哪
        幾個帳戶?）國泰銀行及郵局，我不確定是放在機車裡
        遺失的，也有可能是我拿夾克時不小心掉的」、「（剛
        才說平常是放在家裡，為何20幾日才發現機車的東西不
        見了?）銀行通知我國泰的帳戶被列為警示戶，我才知
        道有東西遺失及報案」、「（有無報案? 何時?）有，
        但警方未受理」等語（見偵查卷97年度核交字第3309號
        卷頁3-4）。
      (3)本院審理時供稱：「我是到彰化銀行要開戶時，我才知
        道我的帳戶是警示帳戶，後來我打電話去國泰世華銀行
        問，才知道我的帳戶被盜用，我的帳戶、存摺是放在機
        車置物箱，不知道何時遺失，可能這樣才被盜用」、「
        （何時發現存摺、提款卡、印章不見的?）我是4月20日
        要去彰化銀行才發現存摺等遺失的」、「（4月20日要
        去彰化銀行辦何事?）我要去彰化銀行，因存摺舊的不
        見了，要補辦新的時，彰化銀行櫃檯告訴我已經被國泰
        世華銀行列為警示帳戶了，才發覺我的國泰世華銀行存
        摺丟了」、「我有固定的工作，所以需要存摺等，因為
        作晚班所以比較晚發現，也沒有儘早去辦理掛失」等語
        （見院卷頁16、17）。
      (4)互核被告上開於警詢、偵查及本院審理中所為之供述，
        其前後所供尚屬一致，且由被告上開供述可知其系爭帳
        戶之存摺、提款卡及印章似已遺失，進而言之，被告是
        否有將其系爭帳戶之存摺、提款卡及印章等物交付予詐
        騙集團，即存有合理之懷疑。
    4.按金融帳戶牽涉個人財產，帳戶持有人謹慎保管得藉以存
      提帳戶存款之存摺、印章、提款卡及提款密碼；又詐騙集
      團為確保收受之匯款不致因帳戶掛失而無法提領，以及提
      領款項之效率，於使用某帳戶作為收受贓款時，必先取得
      該帳戶之提款密碼，並確認帳戶不致於無預警情況下遭停
      用等情，均屬情理之常，公訴人前開論辯，自非無據。惟
      若無積極證據可證明被告確係明知其帳戶可能做為人頭帳
      戶，仍將提款卡交付他人使用，即不能僅以該帳戶事後確
      遭作為人頭帳戶使用，推論被告有故意提供帳戶之行為。
      此外，公訴人並未提出其他證據以供本院審酌，並證明被
      告有其他幫助詐欺犯行，不能證明被告犯罪，依據前述說
      明，依法自應為被告無罪之諭知。
    5.公訴人另以被告於警詢及偵查中所供稱發現帳戶遺失之時
      間不一致，且有無報案亦不一致，而主張被告辯詞不可採
      ，然被告犯罪事實之認定，須有積極證據可為佐證，且基
      於被告無自證己罪之義務，尚不能僅以被告辯詞不足採，
      遽爾認定其有犯罪行為之實行，揆諸刑事訴訟法及最高法
      院判例、判決要旨已反覆申明此旨，自應為被告有利之認
      定。
八、綜上所查，本件並無任何積極證據足資證明被告有將其系爭
    帳戶交付予詐欺集團使用，是亦無證據足以證明被告具有幫
    助詐欺集團詐騙金錢之不確定故意，自難僅憑系爭帳號為被
    告所申請，及被害人丙○○之台灣土地銀行匯款收據一份、
    被害人丁○○之中華郵政股份有限公司及第一銀行自動櫃員
    機交易明細表各一份及被告系爭帳戶開戶基本資料及交易明
    細表各一份，遽認被告成立幫助詐欺取財罪，是本件尚未達
    到通常一般之人均不致有所懷疑，而得確信其為真實之程度
    者，而有合理之懷疑存在，致無從為被告涉有上開犯行之確
    信，且檢察官亦未提出其他積極證據足資證明被告有幫助詐
    欺取財之犯行，揆諸前述說明，是被告被訴上開罪名不能證
    明，依法應為無罪判決之諭知。
九、退併辦部分（97年度偵字第14146號）：
  (一)併辦意旨詳如97年偵字第14146號併辦意旨書所載（如附件
    ）。
  (二)然查：
    本案有關被告既經諭知無罪，業如上述，是併案事實與本案
    即不生裁判上一罪關係，自無從併案審理，應退由檢察官另
    為適當之處理，併予敘明。
據上論斷，應依刑事訴訟法第301條第1項，判決如主文。
本案經檢察官乙○○到庭執行職務。
中    華    民    國    97    年    11    月    19    日
              刑事第二庭    審判長法官  蘇義洲
                                  法官  黃瑪玲
                                  法官  吳坤芳
以上正本證明與原本無異
如不服本判決應於收受本判後10日內向本院提出上訴書狀，並應
敘述具體理由。如未敘述上訴理由者，應於上訴期間屆滿後20日
內向本院補提理由書狀（均須按他造當事人之人數附繕本）「切
勿逕送上級法院」。
                                書記官  黃玉秀
中    華    民    國    97    年    11    月    19    日


司法院資訊處製作；財團法人民間司法改革基金會備份。
